臺灣士林地方法院刑事判決
111年度金訴字第257號
公  訴  人  臺灣士林地方檢察署檢察官
被      告  周瑋晟


上列被告因違反洗錢防制法等案件，經檢察官提起公訴（110年
度偵字第16291號），本院判決如下：
    主  文
周瑋晟共同犯洗錢防制法第十四條第一項之洗錢罪，處有期徒刑
肆月，併科罰金新臺幣肆萬元，罰金如易服勞役，以新臺幣壹仟
元折算壹日。 
未扣案犯罪所得新臺幣捌萬陸仟肆佰元，沒收之，於全部或一部
不能沒收或不宜執行沒收時，追徵其價額。
    事  實
一、周瑋晟與真實姓名年籍不詳之某成年男子友人，共同基於意
    圖為自己不法所有之詐欺取財、洗錢之犯意聯絡，先由周瑋
    晟於民國110年3月22日下午6時許，在臺中市○○區○○路000號
    「悅和汽車旅館」，向不知情而偶然相逢並無深交難以續聯
    之鄭翔允（綽號貢丸、所涉詐欺犯行，業據臺灣臺北地方檢
    察署檢察官不起訴處分確定）借用中國信託商業銀行帳號00
    0000000000號帳戶（下稱本案帳戶）之網路銀行帳號、密碼
    。嗣由周瑋晟之該名真實姓名年籍不詳成年男子友人，於11
    0年3月23日中午某時許，以臉書暱稱「江紹」，向黃啓聖佯
    稱要進行新臺幣換匯人民幣之交易云云，致黃啓聖陷於錯誤
    ，依指示於同日下午1時44分許、2時7分許，以網路銀行轉
    帳方式，分別將新臺幣（下同）5萬元、3萬6400元(合計8萬
    6400元)匯入本案帳戶，周瑋晟旋於同日下午4時28分，由本
    案帳戶將其中6萬1000元款項，轉匯至友人黃義鈜所使用其
    子黃韋翔申辦之國泰世華銀行帳號00000000000000000號帳
    戶，以供清償周瑋晟積欠黃義鈜之債務；嗣經黃啟聖察覺有
    異，報警處理始悉上情。
二、案經黃啓聖告訴暨臺北市政府警察局中正第一分局報告臺灣
    士林地方檢察署檢察官偵查起訴。
　　理  由
一、證據能力
　　本判決以下所引具傳聞性質之各項供述證據，經本院於審理
    期日調查證據時提示並告以要旨後，未據當事人於言詞辯論
    終結前就證據能力部分有所異議，經審酌該言詞陳述或書面
    陳述作成時之情況，該等證據並無違背法定程序取得或顯不
    可信之情形，以之作為證據均屬適當，依據刑事訴訟法第15
    9條之5規定，自應認為均有證據能力。其餘認定事實所引用
    之非供述證據，並無證據證明係公務員違背法定程序所取得
    ，且就本案待證事項復具有相當關連性，亦無刑事訴訟法第
    159條之4顯有不可信之情況與不得作為證據之情形，復經本
    院於審理期日依法進行證據之調查、辯論，依同法第158條
    之4規定之反面解釋，亦有證據能力。
二、認定犯罪事實所憑之證據及理由：
　　訊據被告固不否認於上開時地，向綽號貢丸之友人鄭翔允借
    用本案帳戶，然矢口否認犯行，辯稱：伊為清償積欠黃義鈜
    款項，乃交付現金與鄭翔允，委由鄭翔允逕自本案帳戶匯款
    至黃義鈜提供之帳戶以為還款，並不知自本案帳戶所匯與黃
    義鈜之款項係詐欺贓款，亦無與人共同詐欺、洗錢云云。經
    查:
  ㈠被告於事實欄所述時地，向綽號貢丸之友人鄭翔允借用本案
    帳戶乙節，經證人鄭翔允警詢證述在卷(偵查卷第7至11頁)
    ，並有帳戶個資檢視資料、鄭翔允開戶資料、本案帳戶交易
    明細卷可參(偵查卷第43至54頁)；又黃啟聖因遭臉書暱稱「
    江紹」者，佯以要進行新臺幣換匯人民幣之交易云云，使之
    陷於錯誤，乃依指示以網路銀行轉帳方式，將事實欄所述款
    項匯入本案帳戶後，卻未獲取依約匯兌之人民幣而悉遭受詐
    欺乃報警處理等節，亦據證人黃啟聖警詢、本院審理證述明
    確(偵查卷第15至21頁、本院金訴卷第85至93頁)，並有匯款
    紀錄、LINE對話翻拍截圖、內政部警政署反詐騙諮詢專線紀
    錄表、台南市政府警察局第一分局莊敬派出所受理詐騙帳戶
    通報警示簡便格式表等可參（偵查卷第39至41、75、83至91
    頁），上情且為被告所不否認，自堪認定。
　㈡證人鄭翔允就其出借被告本案帳戶使用之緣由、被告使用本
    案帳戶之情形，於警詢證述略以:3月22日晚間18時許，我跟
    一個綽號威哥及他的老婆威嫂及威哥的朋友小日，一共4人
    ，一起下去臺中找威哥的朋友玩，是威哥邀約的，我們抵達
    臺中的悦河汽車旅館（台中市○○區○○路000號）後，跟威哥
    臺中的朋友們在裡面開趴喝酒唱歌玩樂，喝到我有點醉的時
    候，小日問我有沒有銀行帳戶可以借他使用，因為他說他的
    銀行帳戶有問題不能使用，剛好有朋友要匯一筆錢給他，他
    沒辦法收，所以想借我的銀行帳戶收那一筆錢，我當時沒有
    想太多，就先借他讓他收那一筆錢就好，我就提供我的中國
    信託銀行帳戶的網路銀行帳號密碼給他，讓他使用，後來小
    日就離開說他要回臺北了，隔天（23日）我要領錢的時候，
    我發現怎麼被帳戶凍結了，因為小日不在，所以我問威哥到
    底怎麼回事，小日拿我的帳戶去做什麼了，威哥說他也不清
    楚，所以我當時沒辦法領錢，因此被困在台中沒辦法回台北
    ，直到3月27日威哥才帶我回台北，我回台北遇到小日時，
    我問他到底怎麼回事，是不是詐欺，小日叫我不要擔心，他
    會教我跟警方怎麼說，也沒有告訴我什麼，我隔天就到派出
    所詢問我帳戶被凍結了，警方告訴我有被害人報案被詐騙匯
    款到我中國信託帳户，我才知道我被小日利用；小日的真實
    姓名年籍資料為何，我完全不清楚，聯絡方式只有TELEGRAM
    ，沒有其他線索可提供警方偵辦；我發現帳戶遭凍結後，小
    日完全失聯，人間蒸發無法聯繫；上開匯入我中國信託銀行
    帳戶的8萬6400元，我沒有做何處置，但是我查交易紀錄，
    小日於3月23日有轉兩次分別為6萬元1000元及2000元出去，
    之後即遭凍結等語甚詳(偵查卷第9至10頁)；證人黃義鈜則
    就被告使用本案帳戶匯款至伊使用國泰世華銀行帳戶以清償
    積欠伊之借款等節，於警詢證述略以:國泰世華銀行帳戶帳
    號：000-00000000000000是我兒子黃韋翔申請的，但實際使
    用人是我；該帳戶於110年3月23日有一筆跨行轉帳自中國信
    託商業銀行（帳號：000-000000000000）轉入6萬1000元，
    是我朋友周瑋晟轉入。他欠我錢，所以還錢給我；綽號小日
    之男子，好像就是周瑋晟的绰號等語(偵查卷第25至26頁)，
    偵查結證略以:110年3月23日有一筆中國信託銀行000000000
    000帳號匯入上開國泰世華銀行61000元的錢是周瑋晟欠我錢
    ，借別人帳戶匯給我；周瑋晟的朋友會叫周瑋晟為小日等語
    在卷(偵查卷第170至172頁)。證人鄭翔允、黃義鈜所述被告
    之暱稱為小日，被告由本案帳戶匯款6萬1000元至黃義鈜使
    用之前開國泰世華銀行帳戶等節，互核相符，並有前述匯款
    紀錄可憑，堪信鄭翔允、黃義鈜所述屬實，已足認於黃啟聖
    遭詐欺而匯入指定之不知情鄭翔允本案帳戶內款項之時點前
    後，本案帳戶係由被告向不知情而偶然相逢並無深交難以續
    聯之鄭翔允借用而得以實際支配管領，嗣並由被告將本案帳
    戶內之６萬1000元款項轉匯至黃義鈜使用之前述帳戶，被告
    辯稱乃交付現金與鄭翔允，委由鄭翔允逕自本案帳戶匯款至
    黃義鈜提供之帳戶云云，核與鄭翔允、黃義鈜所述不符，自
    難採憑。
　㈢審諸臉書暱稱「江紹」者，既係向黃啟聖施以詐術而圖詐得
    款項，倘其用以收取詐得款項之金融機構帳戶所有人，並非
    在其可實際掌控支配之範圍，則暱稱「江紹」者在並未實際
    持有該金融機構帳戶存摺、印鑑、提款卡之情形下，非僅無
    從自行提領詐欺所得，更需承擔該金融機構帳戶所有人不僅
    拒絕將被害人受詐款項領出轉交，甚或更持該帳戶報警處理
    ，致暱稱「江紹」者心血盡失、犯罪因而曝光之風險，是供
    暱稱「江紹」收取本案詐欺贓款之帳戶提供者，原堪認與本
    案詐欺犯行之實行者具有一定關聯；再以黃啟聖遭詐欺而於
    110年3月23日下午1時44分許、2時7分許匯出款項，該等款
    項中之6萬1000元，旋於相隔二小時許之同日下午4時28分，
    迅即轉匯至被告之友人黃義鈜上述帳戶，有前述本案帳戶交
    易明細卷可參(偵查卷第53頁)；被告顯密切掌握暱稱「江紹
    」者所實行詐欺犯行之進度，而參與其中，被告辯稱並不知
    自本案帳戶所匯與黃義鈜之款項係詐欺贓款云云，已難遽信
    ，遑論該筆贓款之轉匯，被告自承係供己清償積欠黃義鈜借
    款之用，核與黃義鈜所述相符，益見被告具不法所有意圖，
    並足見被告與真實姓名年籍不詳之某成年男子友人，彼此間
    ，就本案犯行互有犯意聯絡、行為分擔甚明。
　㈣按洗錢防制法於105年12月28日修正公布，並於106年6月28日
    生效施行（下稱新法），新法第14條第1項之洗錢罪，祇須
    有第2條各款所示行為之一，而以第3條規定之特定犯罪作為
    聯結即為已足。另過去實務認為，行為人對犯特定犯罪所得
    之財物或利益作直接使用或消費之處分行為，或僅將自己犯
    罪所得財物交予其他共同正犯，祇屬犯罪後處分贓物之行為
    ，非洗錢防制法所規範之洗錢行為，惟依新法規定，倘行為
    人意圖掩飾或隱匿特定犯罪所得來源，而將特定犯罪所得直
    接消費處分，甚或交予其他共同正犯予以隱匿，或由共同正
    犯以虛假交易外觀掩飾不法金流移動，即難認僅單純犯罪後
    處分贓物之行為，應仍構成新法第2條第1或2款之洗錢行為
    （最高法院108年度台上字第2057號、第2425號、第2402號
    判決意旨參照）。查真實姓名年籍不詳之某成年男子以臉書
    暱稱「江紹」之名義，向告訴人施用詐術，使告訴人陷於錯
    誤匯款至被告提供之不知情而偶然相逢並無深交難以續聯之
    鄭翔允本案帳戶後，再由被告轉匯至黃義鈜所使用其子之金
    融帳戶，已見被告意圖掩飾或隱匿特定犯罪所得來源，並製
    造該詐欺犯罪所得之金流斷點，使檢警機關難以透過金流，
    追查贓款的去向與所在，進而達到掩飾或隱匿詐欺犯罪所得
    的目的，合於洗錢防制法第2條之洗錢行為，構成同條例第1
    4條第1項之一般洗錢罪。
　㈤綜上各情相互酌參，被告矢口否認犯行，核係事後飾卸之詞
    ，不足採信，本件事證明確，其犯行堪以認定，應依法論科
    。　
三、法律適用：
  ㈠核被告就事實欄所為，係犯刑法第339條第1項之詐欺取財罪
    、洗錢防制法第14條第1項之一般洗錢罪。
　㈡「刑法上之幫助犯，係指以幫助之意思，對於正犯資以助力
    ，而未參與實施犯罪之行為者而言，如就構成犯罪事實之 
    一部，已參與實施即屬共同正犯。」（最高法院49年台上第
     77號判例意旨參照）。查被告與真實姓名年籍不詳之某成
    年男子友人共同為本案犯行，被告並以其向不知情而偶然相
    逢並無深交難以續聯之友人鄭翔允所借得、管領使用之本案
    帳戶，受領詐騙款項，嗣再轉匯詐得金額與黃義鈜以清償己
    身欠款，被告所為受領詐得款項並轉匯之舉，核屬詐欺取財
    罪、洗錢罪構成要件之行為，係詐欺取財及避免追查犯罪所
    得所不可或缺之重要環節而為詐欺取財、洗錢犯罪事實之一
    部，足認被告與真實姓名年籍不詳之某成年男子友人間，在
    意思合同範圍內，各自分擔犯罪行為之一部，並相互利用他
    人行為以達詐欺取財及洗錢之目的。被告與該真實姓名年籍
    不詳之某成年男子友人，就本案犯行，具有犯意聯絡與行為分
    擔，應依刑法第28條規定論以共同正犯。公訴意旨認被告所
    為僅係詐欺取財與洗錢犯行之幫助犯，尚有未洽；惟刑事訴
    訟法第300條所謂變更法條，係指罪名之變更而言，若僅行
    為態樣有正犯、從犯之分，或既遂、未遂之分，即無庸引用
    刑事訴訟法第300條變更起訴法條（最高法院101年度台上字
    第3805號判決意旨參照），故被告犯罪參與型態雖經本院認
    定如前並告知檢察官、被告使表示意見、據以審理(本院金
    訴卷第150頁)，然尚無庸變更起訴法條，併此敘明。
　㈢被告以一行為同時觸犯詐欺取財及洗錢之2罪名，應從一重論
    以洗錢防制法第14條第1項之一般洗錢罪。　　　
四、量刑、沒收
　㈠爰以行為人責任為基礎，審酌被告正值青壯，竟與真實姓名
    年籍不詳之某成年男子友人，共同詐騙黃啟聖，使黃啟聖受
    有財產損失，所為製造金流斷點，意圖掩飾、隱匿詐欺犯罪
    所得之洗錢行為，更增加檢警查緝困難，使被害人不易取償
    ，所為實屬不該，並兼衡被告犯後否認犯行，迄未賠償告訴
    人所受損失之態度，暨其自承高中肄業之智識程度、離婚、
    育有4歲幼子、現於建設公司上班、月薪約5萬元之家庭、生
    活、經濟狀況等一切情狀，量處如主文所示之刑，並諭知罰
    金如易服勞役之折算標準。
　㈡被告本案詐得之款項8萬6400元，雖未扣案，仍應依刑法第38
    條之1第1項前段、第3項規定，宣告沒收之，並於全部或一
    部不能沒收或不宜執行沒收時，追徵其價額。　　　　
據上論斷，應依刑事訴訟法第299 條第1 項前段，判決如主文。
本案經檢察官林思吟提起公訴，檢察官郭騰月、林聰良到庭執行
職務。
中　　華　　民　　國　　111 　年　　11　　月　　28　　日
                  刑事第二庭審判長法  官  陳明偉　　　　
　　　　　　　　　　　　　        法  官  劉正祥
　　　　　　　　　　              法  官  鍾  晴 
以上正本證明與原本無異。
如不服本判決應於送達判決後20日內向本院提出上訴書狀，並應
敘述具體理由；其未敘述上訴理由者，應於上訴期間屆滿後20日
內向本院補提理由書（均須按他造當事人之人數附繕本）「切勿
逕送上級法院」。因疫情而遲誤不變期間，得向法院聲請回復原
狀。
                                  書記官  吳旻玲
中　　華　　民　　國　　111 　年　　11　　月　　30　　日
附錄本案論罪科刑法條：
洗錢防制法第14條
有第二條各款所列洗錢行為者，處7年以下有期徒刑，併科新臺
幣5百萬元以下罰金。
前項之未遂犯罰之。
前二項情形，不得科以超過其特定犯罪所定最重本刑之刑。
中華民國刑法第339條
意圖為自己或第三人不法之所有，以詐術使人將本人或第三人之
物交付者，處5年以下有期徒刑、拘役或科或併科50萬元以下罰
金。
以前項方法得財產上不法之利益或使第三人得之者，亦同。
前二項之未遂犯罰之。